【裁判字號】    97,重訴,65
【裁判日期】    970708
【裁判案由】    拆屋還地等
【裁判全文】
臺灣臺南地方法院民事判決              97年度重訴字第65號
原      告  甲○○
訴訟代理人  蔡弘琳律師
            蔡進欽律師
            蘇正信律師
被      告  乙○○
訴訟代理人  郁旭華律師
上列當事人間請求拆屋還地等事件，本院於97年6 月24日言詞辯
論終結，判決如下：
    主      文
被告應將坐落台南市○區○○○段六三○之二三八地號土地上，
如附圖所示編號A 之鐵皮屋（含雨遮），面積十三點一八平方公
尺；編號B 之鐵皮屋（含雨遮、棚架），面積四十點六二平方公
尺；編號C 之木造鐵皮屋頂咖啡屋，面積十三點八七平方公尺；
編號D 之露天咖啡座（含D'木造地板、水泥、桌椅及地上之樹木
、盆栽），面積一七○點三九平方公尺，全部拆除，並將土地回
復原狀返還原告。
被告應自民國九十七年二月一日起至拆除前項地上物並返還土地
之日止，按月給付原告新台幣參萬參仟柒佰貳拾伍元。
本判決於原告以新臺幣肆佰貳拾捌萬伍仟零捌拾元供擔保後，得
假執行；惟被告如於假執行程序實施前以新臺幣壹仟貳佰捌拾伍
萬伍仟貳佰肆拾元為原告預供擔保，得免為假執行。
訴訟費用新臺幣壹拾萬零壹佰捌拾元由被告負擔。
    事實及理由
壹、原告方面：
一、聲明：
(一)、被告應將坐落台南市○區○○○段第630 之238 號土地上，
    如附圖所示編號A 之鐵皮屋（含雨遮），面積13.18 平方公
    尺；編號B 之鐵皮屋（含雨遮、棚架），面積40.62 平方公
    尺；編號Ｃ之木造鐵皮屋頂咖啡屋，面積13.87 平方公尺；
    編號D 之露天咖啡座（包含木造地板、水泥、桌椅、樹木、
    盆栽），面積170 .39 平方公尺，全部拆除，並回復原狀返
    還原告。
(二)、被告應自民國97年2 月1 日起至拆除地上物並返還土地之日
    止，按月給付原告新台幣（下同）33,725元。
(三)、訴訟費用由被告負擔。
(四)、原告願供擔保，請准宣告假執行。
二、陳述：
(一)、原告甲○○於97年1 月10日向台南縣政府購買坐落台南市○
    區○○○段第630 之238 號土地 (以下簡稱系爭土地)， 並
    於同年1 月29日登記完峻，有土地登記謄本為證。
(二)、被告乙○○未經原告同意，擅自在系爭土地上搭建如附圖編
    號A 之鐵皮屋（含雨遮），面積13.18 平方公尺；編號B 之
    鐵皮屋（含雨遮、棚架），面積40.62 平方公尺；編號C 之
    木造鐵皮屋頂咖啡屋，面積13.87 平方公尺；編號D 之露天
    咖啡座（包含木造地板、水泥、桌椅、樹木、盆栽），面積
    170.39平方公尺，有照片6 幀、地籍圖3 紙及台南市東南地
    政事務所97年4 月24日東南地所測字第0970003831號複丈成
    果圖可稽。
(三)、按所有人對於無權占有或侵奪其所有物者，得請求返還之。
    對於妨害其所有權者，得請求除去之。有妨害其所有權之虞
    者，得請求防止之；無法律上之原因而受利益，致他人受損
    害者，應返還其利益。雖有法律上之原因，而其後已不存在
    者，亦同，民法第767 條及第179 條分別定有明文。又城市
    地方房屋之租金，以不超過土地及其建築物申報總價年息10
    % 為限；該條規定，於租用基地建築房屋並準用之，亦為土
    地法第97條第1 項及第105 條所明定。另依不當得利法則請
    求返還不當得利，以無法律上原因而受利益，致他人受有損
    害為其條件，故其得請求返還之範圍，應以對方所受之利益
    為準，是無權占有他人土地，可能獲得相當於租金之利益，
    最高法院61年度台上字第1695號判例意旨可資參照。本件被
    告無權占有原告土地搭建鐵皮屋及開設露天咖啡座，依法原
    告自得本於所有權請求被告拆除、回復原狀並返還相當於租
    金之不當得利。
(四)、計算不當得利明細如下：被告佔用面積合計238.06平方公尺
    ，系爭土地申報地價每平方公尺17,000元，參考土地位置面
    臨台南市○○路○ 段24米道路，交通便利，附近公園、書局
    、商家林立，文教、商業事業發展，應以法定年息10% 計算
    不當得利方屬適當。被告每年受有不當得利404,702 元（17
    ,000 ×238.06 ×10%=404,702)，每月平均33,725元 (404,
    702 ÷12=33,725)。
(五)、對被告答辯之意見：
  1.按以所有之意思，20年間和平繼續占有他人未登記之不動產
    者，得請求登記為所有人；該條規定，於所有權以外財產權
    之取得並準用之。又占有，依其所由發生之事實之性質，無
    所有之意思者，其占有人對於使其占有之人表示所有之意思
    時起，為以所有之意思而占有；其因新事實變為以所有之意
    思占有者亦同，民法第769 條、第772 條及第945 條分別定
    有明文。另地上權為一種物權，主張取得時效之第一要件須
    為以行使地上權之意思而占有，若依其所由發生之事實之性
    質，無行使地上權之意思者，非有變為以行使地上權之意思
    而占有之情事，其取得時效，不能開始進行，亦有最高法院
    64年度台上字第2552號判例可資參照。
  2.被告主張本於行使地上權之意思和平占有原告系爭土地，原
    告否認之，依法應由被告負舉證責任。依台南縣政府97年4
    月3 日府財產字第0970072341號函復本院所附之「台灣台南
    地方法院檢察署94年度偵字第11087 號不起訴處分書」及「
    陳情書」內容觀之，被告固一再主張早於63年、64年間即已
    搭蓋鐵皮屋完成，咖啡館亦搭建有5 年以上。惟查，被告86
    年9 月13日、90年2 月20日及94年3 月16日之陳情書，其意
    旨均明白承認鐵皮屋係承繼其前手施炎焜及郭鉛森等人，以
    「承租」之意思占有，且表明日後縣府標售時，願全力配合
    拆除。準此以觀，被告主觀上顯係以租賃之意思占有系爭土
    地，並非基於行使「地上權」及「繼續」之意思而占有，自
    無適用地上權取得時效之規定。
三、證據：提出土地登記謄本1 份、照片6 張、地籍圖3 份及附
    圖1 份為證。
貳、被告方面：
一、聲明：
(一)、原告之訴及假執行聲請均駁回。
(二)、訴訟費用由原告負擔。
(三)、如受不利判決，願供擔保請求宣告免為假執行。
二、陳述：
(一)、被告就系爭土地，主張業經時效取得地上權或地上權登記請
    求權，法院宜先就被告是否具備時效取得地上權之要件，為
    實體上審理。
  1.按時效取得，通說之見解乃是依法律之規定而取得權利，僅
    以事實上行使權利之一定事實狀態，並經過一定之期間為已
    足，性質上為法律事實，而非法律行為。參以民法第758 條
    規定: 「不動產物權，依法律行為而取得、設定、喪失及變
    更者，非經登記，不生效力。」之反面解釋，時效取得地上
    權既非法律行為，即不應以登記為生效要件。在解釋上，應
    認具備時效取地上權要件之占有人，在時效期間屆滿時應即
    取得地上權。至民法第772 條準用同法第769 條規定所謂「
    得請求登記為地上權人」等語，只不過為使時效取得地上權
    人透過登記之手續而「名實相符」之程序而已。被告既以時
    效取得地上權為抗辯，則法院宜就被告之主張有無理由為實
    體之裁判，即就被告是否具備時效取得地上權之要件為審酌
    ，不宜逕認被告尚未完成地上權人之登記，即屬無權占有而
    准予原告之訴。
  2.再者，「占有人因時效而取得地上權登記請求權者，以已具
    備時效取得地上權之要件，向該管地政機關請求為地上權登
    記，如經地政機關受理，則受訴法院應就占有人是否具備時
    效取得地上權之要件，為實體上裁判。」亦有最高法院80年
    度第2 次民事庭會議決議可稽，又王澤鑑、謝在全先生等咸
    認，為貫徹時效取得制度之規範目的，苟占有人已為登記之
    聲請時，對所有人而言，即非無權占有。經查，被告於97年
    3 月3 日檢附相關資料，向掌管系爭土地之台南市東南地政
    事務所申請時效取得地上權登記，有申請登記案件收據可稽
    ，足徵被告就系爭土地所為之地上權申請登記事件，業經該
    管地政機關受理在案，依上開最高法院決議及學者見解，法
    院應就被告是否具備時效取得地上權之要件，為實體上之裁
    判。
(二)、被告已具備時效取得地上權之要件，並非無權占有：按地上
    權之時效取得，依民法第772 條準用同法第769 條或第770
    條規定，實務上向來認為並不以占有他人未登記之土地為限
    。易言之，無論他人土地已否登記，茍占有人以行使地上權
    之意思，10年或20年間和平繼續公然在他人土地上有建築物
    或其他工作物或竹木者，均得請求登記為地上權人，有最高
    法院60年台上字第1317號、4195號判例可參。又依民法第77
    2 條準用同法第769 條或第770 條規定，及參諸前開最高法
    院60年台上字第4195號判例意旨，可知時效取得地上權之要
    件有三：1.須占有他人之土地，2.須以行使地上權之意思而
    和平、繼續、公然占有，3.須經過10年或20年。茲分述如後
    ：
  1.須占有他人土地：
    被告早於64年間即在系爭土地上自有門牌號碼台南市○○路
    ○ 段135 巷5 號 (整編前門牌為台南市○○街119 巷193 號
    ) 房屋旁搭建鐵皮屋，並種植竹木，有照片及戶籍謄本可稽
    ，足徵被告確係占有系爭土地。
  2.須以行使地上權之意思，和平、繼續、公然占有：
    系爭土地本為台南縣政府所有，被告猶不敢以所有之意思而
    占有，且被告與原告間亦無任何借貸、租賃關係，參以被告
    已為系爭土地地上權時效取得登記之申請，足堪認定被告應
    係本於行使地上權之意思而占有系爭土地。另按占有人，推
    定其為和平及公然占有；經證明前後兩時為占有者，推定前
    後兩時之間繼續占有，民法第944 條定有明文。經查，被告
    於64年中建屋植樹後，隔年即65年2 月23日將戶籍遷入台南
    市○○街119 巷193 號 (整編後為台南市○○路○ 段135 巷
    5 號）房屋，迄今戶籍仍設於該址，且實際上亦居住於該屋
    ，有新、舊戶籍謄本2 份足資為證，故可推定被告自開始占
    有之時迄今，前後兩時之間繼續占有之事實。
  3.須經過10年或20年：
    被告早於64年間即占有系爭土地，迄今顯已逾20年，有用水
    及供電證明書可參，並有四鄰證明書之證人方麗雲可以證明
    。姑不論被告占有系爭土地是否善意且無過失，應已符合時
    效取得地上權之時間。
(三)、被告於97年3 月3 日檢具土地登記申請書等相關資料，向台
    南市東南地政事務所申請時效取得地上權登記，經台南市東
    南地政事務所以第025080號收件，有人民申請登記案件收據
    可稽，足徵被告就系爭土地所為之地上權申請登記事件，業
    經該管地政機關受理在案。嗣台南市東南地政事務所於97年
    3 月6 日以東南登補字第000355號通知書，通知被告於收到
    通知後15日內應補正相關文件，被告即於補正期間內補正，
    詎台南市東南地政事務所於97年3 月19日又以東南登駁字第
    000018號駁回通知書，認被告未於接到通知書15日內補正（
    或未照補正事項完全補正），依土地登記規則第57條第1 項
    第4 款之規定駁回被告之申請。被告不服提起訴願，台南市
    東南地政事務所復於97年5 月23日發函通知被告，自承「本
    所行政程序確有瑕疵」，並「依訴願法第58條第2 項撤銷前
    開97年3 月19日東南登駁字第000018號駁回之處分」，有各
    該文件可考。準此，上開駁回登記之行政處分既經處分機關
    自行撤銷，應溯及既往失其效力 (行政程序法第118 條參照
    )， 回復申請時效取得地上權登記之程序，併予敘明。
(四)、經查，64年間，系爭土地與毗鄰之同地段630-570 號土地相
    連為一大片土地，均為台南縣政府所有，並出租與訴外人施
    炎焜、黃桃、李玉蓮、謝俊哲等4 人，嗣彼等4 人即在上開
    2 筆土地上興建房屋數十棟販售，被告於64年3 月20日以配
    偶王玉鄉名義購買其中門牌台南市○○街l19 巷193 號房屋
    1 戶，並遷入居住。迄66年間，上述數十棟房屋之基地始自
    630-238 、630-570 號土地分割，而被告所買受房屋之基地
    地號為630-916 ，並於79年間以被告之女黃蕙英名義登記為
    所有權人，有使用執照存根、讓渡拋棄書、台南市政府函、
    土地登記謄本可稽。又系爭630-238 號土地上如測量成果圖
    所示之A 、B 、C 、D 、D'等建物，係被告在64年間購買台
    南市○○街119 巷193 號房屋 (門牌已整編為台南市○○路
    ○ 段135 巷5 號）後不久才自行搭建，與前手施炎焜等人無
    涉，故被告曾向台南縣政府以陳情書所表示承繼承租者，乃
    指上開房屋所坐落之基地，即分割後之630-916 號土地而言
    ，尚非指其後搭建之鐵皮屋等。原告主張被告向台南縣政府
    陳情，自承系爭鐵皮屋係承繼其前手施炎焜等人「承租」之
    意思占有，非以行使地上權之意思占有系爭土地云云，即有
    誤會。又多年來系爭土地原所有權人台南縣政府即不斷向被
    告催討索回佔用土地及拆除鐵皮屋等，並表示要對被告提出
    民、刑事訴訟，宣稱訴訟結果「可能高達好幾十萬元」、「
    5 年以下有期徒刑」等語，有台南縣政府函為憑，被告因不
    諳法律，始陳情表示願意拆除，希望台南縣政府不要提出訴
    訟，惟台南縣政府仍對被告提出竊佔罪之刑事告訴，故被告
    即不同意自行拆除，現仍以行使地上權之意思、繼續占有系
    爭土地，併予敘明。
(五)、末查，依民法承認時效取得制度之理由，乃在保護長期所生
    之法律關係，以謀社會之安定。因為一定事實狀態，經長期
    存在之後，社會常信賴其與真實權利關係相符，且在此種事
    實狀態上建立各種法律關係，如為保護原權利人，一旦將之
    推翻，勢必將此等已建立之各種複雜之法律關係完全毀壞，
    造成社會之不安與混亂，顯與法律在維持共同生活之和平秩
    序之目的相背。此參諸大法官會議第291 號解釋理由「民法
    第768 條至772 條關於因時效而取得所有權或其他財產權之
    規定，乃為促使原權利人善盡積極利用其財產之社會責任，
    並尊重長期占有之既成秩序，以增進公共利益而設。此項依
    法律規定而取得之財產權，應為憲法所保障」即明。經查，
    被告占有系爭土地多年，充分發揮「物盡其用」精神，已長
    期形成既有之安定，符合法律保障時效取得地上權之旨。
(六)、綜上，本件被告占有系爭土地尚符合時效取得地上權之要件
    ，已取得地上權或得請求登記為地上權人，就系爭土地為有
    權使用，俱見前述，原告主張被告無權占有，訴請拆屋還地
    ，為無理由，應予駁回。
三、證據：提出申請登記案件收據影本1 紙、照片2 張、戶籍謄
    本2 份、自來水裝置證明書、裝表供電證明書、四鄰證明書
    、台南市東南地政事務所補正通知書、駁回通知書、訴願書
    、台南市東南地政事務所97年5 月23日東南地所登字第0970
    004803號函、使用執照存根、讓渡拋棄書，台南市政府函、
    台南縣政府函各1 份及土地登記謄本2 份為證。
、本院之判斷：
一、本件原告主張其為系爭土地之所有人，被告無權占有土地，
    請求被告拆除地上物，返還土地，並給付相當於租金之不當
    得利，被告則以其自64年間起即以行使地上權之意思，和平
    繼續占有系爭土地至今，早已超過20年，依時效取得地上權
    ，並非無權占有等語，資為抗辯。查原告為系爭土地之所有
    人及被告占有系爭土地，建築房屋、種植樹木，已達20年以
    上等事實，已分據兩造提出相關文件為證，並經本院會同地
    政機關勘測屬實，有勘驗筆錄及台南市東南地政事務所97年
    4 月24日東南地所測字第0970003831號複丈成果圖附卷可稽
    ，雙方就此部分事實亦均無爭執，應堪認為真實。是本件應
    予審究者為：被告占有系爭土地，是否符合時效取得地上權
    之規定？原告之請求有無理由？茲分述如下：
(一)、按當事人主張有利於己之事實者，就其事實有舉證之責任，
    民事訴訟法第277 條定有明文。又稱地上權者，謂以在他人
    土地上有建築物，或其他工作物，或竹木為目的而使用其土
    地之權，民法第832 條亦有明文。故依時效取得地上權者，
    須主觀上有以行使地上權之意思、客觀上並有在他人土地上
    建築房屋、其他工作物或竹木而使用他人土地達20年以上之
    事實，始足當之。一般占有他人土地，雖可能係以行使地上
    權之意思而占有，惟亦可能係以其他意思或單純使用土地之
    意思占有，是以占有土地之人，尚不得僅憑占有之事實，主
    張其占有即係以行使地上權之意思為之，且行使地上權之意
    思，依民法第944 條第1 項規定，並不在推定之列，占有人
    應就其係以行使地上權之意思占有之事實，負舉證責任（最
    高法院83年度台上字第2254號、86年度台上字第619 號裁判
    要旨參考）。
(二)、被告自64年間即在系爭土地上搭建鐵皮屋，並種植樹木等情
    ，雖提出照片及戶籍謄本等為證，其事實並為原告所不爭執
    ，堪認為真實；惟查，被告主張其係出於行使地上權意思占
    有系爭土地，則為原告所否認，縱使被告有在土地上搭建房
    屋、種植樹木，占有土地長達20年以上之客觀事實，然尚不
    得僅依此占有之事實，主張其占有即係以行使地上權之意思
    為之，已如前述，是被告仍應就其係以行使地上權之意思占
    有之事實，負舉證責任。就此被告雖提出鄰居方麗雲出具之
    證明書1 份，記載：「被告至少於民國69年間起，即在其住
    所旁鄰地（即系爭土地）上搭建鐵皮屋、車棚，並種植樹木
    ，而且使用管理上述土地，至今已逾20年，和平、公然、善
    意占有」等語，惟此僅能證明被告占有系爭土地之客觀事實
    ，其主觀上是否有以行使地上權之意思而占有，仍屬無法證
    明。
(三)、本院依原告聲請，向系爭土地原所有權人台南縣政府查詢結
    果，經該府以97年4 月3 日府財產字第0970072341號函復本
    院，其中被告於86年9 月13日、90年2 月20日及94年3 月16
    日分別因台南縣政府要求拆除地上物而書寫之陳情書，均明
    白記載：「鐵皮屋係64年間受讓自前承租人施炎焜等人，臨
    長榮路之檳榔攤位，為配合整頓市容，改為歐式庭園冷飲小
    舖，所費不眥，長榮路1 段135 巷（按即穿過系爭土地之巷
    道）已成為既成道路，冷飲小舖部分之土地成為畸零地，無
    法整體利用，陳情人特表明欲承租或承購之意願，如鈞府執
    意拆除，盼體恤民因，准予延緩執行，屆標售交付時，必當
    全力配合拆除」等意旨，並未曾提及「以行使地上權之意思
    占有土地」，就其陳情內容觀之，顯難認定被告係基於行使
    地上權之意思而占有系爭土地。
(四)、台南縣政府對於被告占有土地之行為，曾於94年間提起竊佔
    及侵占罪之告訴，嗣雖經檢察官為不起訴處分，然其不起訴
    之理由，係因被告涉嫌竊佔及侵占之行為已逾法定追訴權時
    效期間，與所謂地上權亦無牽涉，有台灣台南地方法院檢察
    署94年度偵字第11087 號不起訴處分書在卷可稽，被告陳稱
    以行使地上權之意思而占有土地，尚屬無據。
(五)、按「地上權為一種物權，主張取得時效之第一要件須為以行
    使地上權之意思而占有，若依其所由發生之事實之性質，無
    行使地上權之意思者，非有變為以行使地上權之意思而占有
    之情事，其取得時效，不能開始進行。上訴人占有系爭土地
    之始，即係基於承租人之意思而非基於行使地上權之意思，
    嗣後亦非有民法第945 條所定變為以地上權之意思而占有，
    自不能本於民法第772 條準用同法第769 條之規定，請求登
    記為地上權人。」最高法院著有64年度台上字第2552號判例
    可資參照。本件被告既無法證明占有系爭土地之初，已有行
    使地上權之意思，則其取得地上權之時效自不能開始進行；
    即認被告於97年3 月3 日向台南市東南地政事務所申請時效
    取得地上權登記，可認其已變為以行使地上權之意思而占有
    系爭土地，亦尚與時效取得地上權之要件不合，自不得以此
    而對抗原告之所有權。
二、綜上所述，原告本於所有權及不當得利法律關係，請求被告
    將原告所有，坐落台南市○區○○○段第630-238 地號土地
    上，如附圖編號A 之鐵皮屋（含雨遮），面積13.18 平方公
    尺；編號B 之鐵皮屋（含雨遮、棚架），面積40.62 平方公
    尺；編號C 之木造鐵皮屋頂咖啡屋，面積13.87 平方公尺；
    編號D 之露天咖啡座（包含D'木造地板、水泥、桌椅、樹木
    、盆栽），面積170.39平方公尺，全部拆除，回復原狀並返
    還原告，並依土地法之規定給付相當於租金之不當得利，核
    屬有據，應予准許。查本件土地位置面臨台南市○○路，交
    通便利、商業發達，有現場照片可按，土地每平方公尺之公
    告現值達54,000元，復有登記簿謄本可資查考，參酌被告所
    佔用如附圖編號C 、D(含D') 部分，又係開設冷飲店作營業
    使用等情狀，本院認原告依土地申報地價每平方公尺17,000
    元，按年息10% 計算其不當得利，尚屬合理。又原告於97年
    1 月29日完成系爭土地之所有權移轉登記，有土地登記簿謄
    本在卷可稽，其請求被告自97年2 月1 日起至拆除地上物並
    返還土地之日止，按月給付相當於租金之不當得利33,725元
     (計算方式：17,000×238.06×10% ÷12=33,725） ，為有
    理由，應予准許。
三、原告陳明願供擔保請求宣告執行、被告陳明如受不利判決，
    願供擔保請求宣告免為假執行，經核均無不合，爰均酌定相
    當之擔保金額准許之。另按，法院為終局判決時，應依職權
    為訴訟費用之裁判；又訴訟費用，由敗訴之當事人負擔，民
    事訴訟法第87第1 項、第78條分別定有明文。本件原告之訴
    為有理由，訴訟費用130,183 元（裁判費按佔用面積比例計
    算為124,183 元、測量費6,000 元），應由敗訴之被告負擔
    。
四、本件事證已臻明確，兩造其餘攻擊防禦方法及證據，並不影
    響本案之判斷，爰不一一論述。
五、結論：本件原告之訴為有理由，依民事訴訟法第87條第1項
    、第78條、第390 條第2 項、第392 條第2 項判決如主文。
中    華    民    國    97    年    7     月    8     日
                  民事第二庭  法  官  楊清安
以上正本係照原本作成。
如對本判決上訴，須於判決送達後20日內向本院提出上訴狀。
中    華    民    國    97    年    7     月    8     日
                              書記官  陳南山


司法院資訊處製作；財團法人民間司法改革基金會備份。
